臺灣高雄地方法院民事判決　九十二年度仲訴字第五號
　　原　　　告　　華盛營造工程有限公司
　　法定代理人　　乙○○
　　訴訟代理人　　楊申田律師
　　複　代理人　　楊譜諺律師
　　送達代收人　　楊申田律師
　　被　　　告　　國立高雄應用科技大學
　　法定代理人　　甲○○
　　訴訟代理人　　鄭美玲律師
右當事人間撤銷仲裁判斷事件，經本院於民國九十三年九月十三日言詞辯論終結，判
決如左：
    主　    文
原告之訴駁回。
訴訟費用由原告負擔。
    事      實
一、原告主張：
  (一)原告為就「國立高雄應用科技大學金門分部綜合教學大樓新建工程（建築部分）
    」（以下簡稱系爭工程）驗收減價收受，請求退還工程款事件，提請中華民國仲
    裁協會仲裁，於民國九十二年十月二十日（原告誤為十八日）做成九十一年度仲
    雄聲義字第二五號仲裁判斷，駁回原告聲請，原告認有仲裁法第四十條第一項第
    一款、第三款規定之情形，故應撤銷本件仲裁判斷：
    (1)本件仲裁判斷與仲裁協議標的之爭議無關：
      依系爭工程契約第四條（契約價金之調整）第一項規定，驗收結果與規定不
        符，而不妨礙安全及使用需求，亦無減少通常效用或契約預定效用，經機關
        檢討不必拆換、更換或拆除，更換確有困難或不必補交者，然查系爭工程於
        九十一年三月十一日完成驗收複驗工作，尚有3500psi RC等二十項驗收不合
        格，被告依政府採購法第七十二條採購法施行細則第九十八條及系爭工程契
        約第四條第一項之規定，予以減價收受，減價金額共五百五十萬一千九百一
        千一百九十七元，原告對於前開減價收受之實際金額及數量核算仍有爭議，
        原告認被告得減價收受之金額總計為二十四萬九千二百六十三元被告竟對原
        告減價收受扣款五百五十萬一千一百九十七元，應退還原告工程款五百二十
        五萬一千九百三十三元。
      (2)系爭工程減價收受提請仲裁之標的乃：「關於減價收受之實際金額及數量核
        算之爭議」，惟本件仲裁判斷以：「本案經本仲裁庭於九十二年十月十八日
        會同兩造及建築師赴系爭工程之所在地作現場勘驗，本仲裁庭發現系爭工程
        之各項目，如欄杆、地坪尺二磚、外牆粉石子、外牆貼馬賽克及其他等，施
        工之品質均甚不佳，施工之粗糙已使原本設計優美之閩南式建築之整體外觀
        及應有之美感大打折扣，並造成難以回復之缺失，相對人不要求聲請人全部
        重作，而願以減價收受之方式處理，對聲請人而言，已屬誠信及善意，聲請
        人雖辯稱在施工過程中，負責監造之建築師仍同意估驗計價，應即表示對聲
        請人施工品質之認定，故不應扣款云云；然本仲裁庭認為堅持品質、符合契
        約約定及一般工程應有之水準應為一個負責之廠商應有之履約態度及基本義
        務，而此應有之履約態度及基本義務不應因第三人有所疏失或監造有所鬆弛
        而有所不同，否則將造成監工不嚴即可做為降低品質及卸責之藉口，非本仲
        裁庭所能接受。本仲裁庭認為本件相對人針對施工不良之工作項目依約辦理
        減價，洵屬有據，應予維持。」，顯未就爭議標的作實質判斷。
  (二)本件仲裁庭於詢問終結前未使當事人陳述，仲裁判斷應予撤銷：
    (1)所謂「仲裁庭於詢問終結前未使當事人陳述」，係指仲裁人就其形式判斷理由
      之事實及證據，未使當事人陳述而言，司法實務解釋上包括「未予當事人陳述
      之機會」與「未予當事人充分之陳述」，因仲裁一審終結，無上訴制度，仲裁
      人認定事實雨適用法律之權限，較諸法官實有過之而無不及，故仲裁人行使職
      權應受嚴格之限制，以免損及當事人權益。惟在九十二年十月十八日下午一時
      本件仲裁第二次詢問記錄暨勘驗記錄，分成三部份即(1)外牆貼玻璃馬賽克(2)尺
      二磚(3)欄杆部份，此見該次詢問記錄之第二頁至第五頁、第七頁、八頁得知，
      仲裁庭所認判斷理由之施工不良品質不佳之原因，及施工困難予美觀間之關係
      ，與建築師溝通之事實，並未予原告陳述或充分陳述之機會甚明。
    爰依上開仲裁法第四十條第一項第一款第三款及第三十八條第一項之規定，並聲
    明：(一)中華民國仲裁協會於民國九十二年十月十八日在高雄市所作成之九十一年
    度仲雄聲義字第○二五號仲裁判斷應予撤銷。(二)訴訟費用由被告負擔。
二、被告則以：
  (一)所謂「仲裁判斷予仲裁契約標的之爭議無關者」，乃指仲裁人就請求仲裁事項聲
    請以外之事項為仲裁判斷，亦即仲裁判斷係就約定仲裁判斷事項以外之爭議作成
    判斷，或就未請求仲裁事項作成判斷書而言，且兩造於九十一年八月二十七日召
    開協調會議達成結論：有關綜合大樓數量問題及驗收問題，同意一併以仲裁方式
    處理，以及被告亦曾函覆原告就驗收減價受同意提付仲裁案，由此足證兩造間已
    有就系爭通成驗收減價收受之履約而生爭議事項交由仲裁人組成仲裁庭之仲裁協
    議，且本件仲裁判斷業已作認定。
  (二)查本件仲裁判斷之仲裁庭分別於九十二年八月二日、十月十八日召開二次詢問會
    ，並於九十二年十月十八日親赴工程金門現場勘驗，原告法定代理人及其訴訟代
    理人均有到場陳述，原告所稱關於施工不良，品質不佳及施工困難與美觀間之關
    係，與建築師溝通之事實及減價收受數量之核算等，仲裁人除於前述兩次詢問會
    中亦均有令原告表示意見外，原告並於其提出之仲裁聲請書及仲裁補充理由書逐
    項說明，足見仲裁庭就兩造爭執之驗收減價收受爭議並無於詢問終結前未使當事
    人陳述之情形，原告請求撤銷仲裁判斷，並無所據等語資為抗辯，並聲明：(1)駁
    回原告之訴。(2)訴訟費用由原告負擔。
三、按有仲裁法第三十八條第一款規定之各款情形之一者，即仲裁判斷與仲裁協議標
    的無關，或仲裁庭於詢問終結前未使當事人陳述者，當事人得對於他方提起撤銷
    仲裁判斷之訴，仲裁法第四十條第一項第一款及第三款分別定有明文。
四、原告主張兩造簽訂系爭合約並約定就合約所生爭議得交付仲裁，而工程驗收有二
    十項不合格，被告依工程採購法及系爭工程合約第四條第一項規定，予以減價收
    受，金額共計五百五十萬一千一百九十七元，嗣因被告不同意，兩造就此爭議向
    中華民國仲裁協會聲請仲裁，經該協會判斷後，認被告就施工不良之項目依約辦
    理減價，洵屬有據等情，業據提出中華民國仲裁協會九十一仲雄聲義字第０二五
    號仲裁判斷書為證，且經本院依職權向該仲裁協會調取該仲裁事件全卷查證屬實
    ，復為被告所不爭執，則此部分事實，可堪認為真實。惟原告係主張仲裁庭未就
    「關於減價收受之實際金額及數量核算之爭議」之協議標的為判斷，且仲裁人於
    詢問終結前亦未就此部分使其為意見之陳述，而依仲裁法第四十條第一項第一、
    三款規定請求撤銷，被告則否認該仲裁判斷有上開情事，茲將本院判斷如下：
  (一)有關仲裁判斷是否與仲裁協議標的之爭議相關（即第四十條第一款）部份：
    (1)原告主張：系爭工程於九十年九月十三日申報完工，九十一年三月十一日完成
      驗收複驗之工作，因尚有驗收不合格，被告依系爭工程契約第四條予以減價收
      受之金額為五百五十萬一千一百九十七元，兩造協商雖先依減價收受之結算金
      額辦理結算，故提付仲裁，原告認得減價收受之金額應為二十四萬九千二百六
      十三元，本件仲裁判斷之爭點為「關於減價收受之實際金額及數量核算之爭議
      」云云（見第五頁）。又關於驗收減價收受之履約事項而生之爭議，原告主張
      該仲裁判斷竟以「然本仲裁庭認為堅持品質、符合契約約定及一般工程應有之
      水準應為一個負責之廠商應有之履約態度及基本義務，而此應有之履約態度及
      基本義務不應因第三人有所疏失或監造有所鬆弛而有所不同，否則將造成監工
      不嚴即可做為降低品質及卸責之藉口，非本仲裁庭所能接受。本仲裁庭認為本
      件相對人針對施工不良之工作項目依約辦理減價，洵屬有據，應予維持。」為
      理由，而准被告之請求（見仲裁判斷理由四之(四)），且仲裁庭判斷理由之「施
      工不良」「品質不佳」之原因，及施工困難度與美觀間之關係，與建築師溝通
      之事實，並未為與仲裁協議標的之「數量核算」爭議有關之判斷，顯然均未就
      「關於減價收受之實際金額及數量核算」之爭議為實質有關之判斷。
    (2)按所謂『仲裁判斷與仲裁契約標的之爭議無關』乃指仲裁人就請求仲裁事項聲
      請以外之事項為仲裁判斷，亦即仲裁判斷係就約定仲裁事項以外之爭議作成判
      斷，或就未請求之仲裁事項作成判斷而言，最高法院九十一年度台上字第一一
      ○六號判決及八十七年度台上字一一○判決要旨參照。又按系爭工程契約第二
      十一條爭議規定，機關與廠商因履約而生爭議，其能未達成協議者，得於徵得
      他方同意後，依仲裁法以仲裁方式處理。再按就契約價金之調整，驗收結果與
      規定不符，而不妨礙安全及使用需求，亦無減少通常效用或契約預定效用，經
      機關檢討不必拆換、更換或拆換、更換確有困難或不必補交者，得於必要時減
      價收受。採減價收受者，按不符項目標的之契約價金減價百分之五十，第四條
      「契約價金之調整」(一)(二)定有明文。查有關綜合大樓「數量問題及驗收問題」
      ，兩造於九十一年八月二十七日召開協調會達成結論九，本校（即被告）同意
      一併以仲裁方式處理，且被告並函覆原告「有關本校金門綜合教學大樓《建築
      部份》驗收減價收受，本校同意提付仲裁案。」，此有被告提出之協調會議記
      錄及被告於九十一年九月十九日以應用科大金字第○九一○○○四二二九號函
      在卷可稽，被告對此形式真正不爭執，足見兩造間就系爭工程「驗收減價收受
      」之履約而生爭議事項交由仲裁協議。況前開協調會議結論九所稱之「數量問
      題」，乃指原告實作數量與契約數量產生差異之爭議，原告已另案提起仲裁，
      業由中華民國仲裁協會以九十一年度仲雄聲字第一九號作成仲裁判斷，有原告
      提出之仲裁判斷書理由欄開宗明義即載明「因施作數量爭議」（後追加現場收
      尾部份變更追加數量部份，亦同意一併納入仲裁處理），益徵原告主張為有據
      。
    (3)從而，本件仲裁判斷係認定「會同兩造及建築師赴系爭工程之所在地作現場勘
      驗，本仲裁庭發現系爭工程之各項目，如欄杆、地坪尺二磚、外牆粉石子、外
      牆貼馬賽克及其他等，施工之品質均甚不佳，施工之粗糙已使原本設計優美之
      閩南式建築之整體外觀及應有之美感大打折扣，並造成難以回復之缺失，相對
      人不要求聲請人全部重作，而願以減價收受之方式處理，對聲請人而言，已屬
      誠信及善意，人雖辯稱在施工過程中，負責監造之建築師仍同意估驗計價，應
      即表示對聲請人施工品質之認定，故不應扣款云云；然本仲裁庭認為堅持品質
      、符合契約約定及一般工程應有之水準應為一個負責之廠商應有之履約態度及
      基本義務，而此應有之履約態度及基本義務不應因第三人有所疏失或監造有所
      鬆弛而有所不同，否則將造成監工不嚴即可做為降低品質及卸責之藉口，非本
      仲裁庭所能接受。本仲裁庭認為本件相對人針對施工不良之工作項目依約辦理
      減價，洵屬有據，應予維持。」等語，揆諸前揭所述，顯已就爭議標的作實質
      判斷，尚難憑仲裁判斷未採納原告有關減價收受金額之主張，即遽認此項判斷
      有逾越爭議標的；至於原告主張仲裁庭以「施工不良」「品質不佳」之原因，
      及施工困難度與美觀間之關係，與建築師溝通與否為理由亦與爭議標的無關，
      ，惟此乃仲裁庭得心證之過程及理由，亦與所謂逾越爭議標的之問題無涉。
  (二)有關仲裁判斷是否有於詢問終結前未使當事人陳述（即第四十條第三款）部分。
    (1)原告係主張就由本件仲裁程序第二次詢問記錄暨勘驗記錄（九十二年十月十八
      日）中，就外牆貼玻璃馬賽克（記錄第二頁、三頁）尺二磚（記錄第七頁
      ）欄杆部份（記錄第八頁），「王主仲」「黃仲」之所言，仲裁庭所認判斷
      理由之「施工不良」「品質不佳」之原因，及施工困難予美觀間之關係，與建
      築師溝通之事實，並未予原告陳述或充分陳述之機會一節云云（見本件卷第十
      九至二十六頁）。
    (2)然查，兩造本件仲裁標的爭議應在系爭工程「減價收受」之爭議，業如前述，
      查本件仲裁庭分別於九十二年八月二日、十月十八日召開二次詢問會，並於十
      月十八日親赴系爭工程之金門工地現場勘驗，原告法定代理人乙○○先生及訴
      訟代理人均有到場分別就外牆貼玻璃馬賽克尺二磚欄杆部份為陳述（見
      當日記錄第五頁至第八頁），且就原告所稱關於施工不良，品質不佳及施工困
      難與美觀間之關係，與建築師溝通之事實及減價收受數量之核算等，前揭兩次
      詢問會中仲裁人亦均有使原告表示意見（見同上記錄），原告並於其提出之仲
      裁聲請書及仲裁補充理由書（九十二年九月一日提出）逐項說明，此經本院調
      閱本件仲裁卷宗審閱屬實，則原告認有違反仲裁法第四十條第一項第三款之規
      定，自不足採。
五、綜上所述，本件仲裁判斷並無原告所稱有仲裁法第四十條第一項第一款所規定仲
    裁判斷與仲裁協議標的爭議無關之情形，亦無同條項第三款所規定之詢問終結前
    未使原告有陳述機會或充分陳述之情形，則原告據此請求撤銷該仲裁判斷，即無
    理由，應予駁回。
六、據上論結：本件原告之訴為無理由，依民事訴訟法第七十八條，判決如主文。
中　　　華　　　民　　　國　　九十三　　年　　　九　　　月　　二十三　　日
                              臺灣高雄地方法院民事第五庭
~B法　　　官　郭慧珊
右為正本係照原本作成。
如不服本判決，應於送達後廿日內，向本院提出上訴狀並表明上訴理由，如於本判決
宣示後送達前提起上訴者，應於判決送達後十日內補提上訴理由書（須附繕本）。
中　　　華　　　民　　　國　　九十三　　年　　　九　　　月　　二十三　　日
~B法院書記官  董明惠
